【裁判字號】    99,上訴,1726
【裁判日期】    991228
【裁判案由】    妨害性自主罪
【裁判全文】
臺灣高等法院臺中分院刑事判決        99年度上訴字第1726號
上  訴  人  臺灣臺中地方法院檢察署檢察官
被      告  甲○○
選任辯護人  陳○○律師
上列上訴人因妨害性自主罪案件，不服臺灣臺中地方法院99年度
訴字第393號中華民國99年7月9日第一審判決（起訴案號：臺灣
臺中地方法院檢察署98年度偵字第00000號），提起上訴，本院
判決如下：
    主  文
上訴駁回。
    理  由
一、公訴意旨略以：被告甲○○與已成年之A女（卷內代號0000-
    00000，真實姓名年籍詳卷）為○○，於民國98年9月13日9
    時許，在被告位於臺中市○○區○○里○○巷00號之住處外
    偶遇時，A女當面詢問被告是否會維修電扇，經被告應允後
    ，A女隨即帶領被告進入其住處（地址詳卷）之2樓房間內，
    詎被告上樓觀看後，一方面表示電扇之開關損壞，尚需購買
    零件更換，一方面見A女一人獨居，認有機可乘，竟萌生強
    制性交之犯意，隨即轉身將A女推倒在床上，強行壓制A女之
    雙手，並褪去A女之全身衣褲後，強吻A女之乳房及陰部，A
    女雖一直奮力反抗，然因氣力不敵，仍遭被告強行以陰莖插
    入其陰道內，並因而導致A女受有陰唇內側擦傷之傷害，被
    告即以此強暴方法，對A女為強制性交1次得逞。嗣經A女報
    警處理後，始循線查悉上情，因認被告涉犯刑法第221條第1
    項之強制性交罪嫌。
二、按犯罪事實應依證據認定之，無證據不得認定犯罪事實；不
    能證明被告犯罪者，應諭知無罪之判決，刑事訴訟法第154
    條第2項、第301條第1項分別定有明文。再事實之認定應憑
    證據，如未能發現相當證據，或證據不足以證明，自不能以
    推測或擬制之方法，為裁判之基礎。又認定不利於被告之事
    實，需依積極證據，茍積極證據不足為不利於被告事實之認
    定時，即應為有利於被告之認定，更不必有何有利之證據。
    且刑事訴訟上證明之資料，無論其為直接證據或間接證據，
    均須達於通常一般人均不致於有所懷疑，而得確信其為真實
    之程度，始得據為有罪之認定，若其關於被告是否犯罪之證
    明未能達此程度，而有合理性懷疑之存在，致使無從形成有
    罪之確信，根據「罪證有疑，利於被告」之證據法則，即不
    得遽為不利被告之認定，其以情況證據（即間接證據）斷罪
    時，尤須基於該證據在直接關係上所可證明之他項情況事實
    ，本乎推理作用足以確證被告有罪，方為合法，不得徒憑主
    觀上之推想，將一般經驗上有利被告之其他合理情況逕予排
    除（最高法院76年臺上字第4986號、32年度上字67號判例意
    旨參照）。另按「告訴人之告訴，係以使被告受刑事追訴為
    目的，其指訴是否與事實相符，仍應調查其他證據，以資審
    認，即須藉由補強證據之存在，以增強或擔保告訴人陳述之
    證明力，必被害人所述被害情形，無瑕疵可擊，且就其他方
    面調查，又與事實相符，始足據為有罪判決之基礎（最高法
    院87年度臺上字第2176號、81年度臺上字第3539號判決意旨
    參照）。復按證人係指在他人之訴訟案件中，陳述自己所見
    所聞具體事實之人，為證據之一種。被害人之陳述，有單純
    到庭陳述意見者（刑事訴訟法第248條之1、第271條第2項）
    ，有就與待證事實有重要關係之親身知覺、體驗事實為陳述
    者。最高法院93年台上字第6578號判例：「被害人乃被告以
    外之人，本質上屬於證人，其陳述被害經過，亦應依人證之
    法定偵查、審判程序具結，方得作為證據」。旨在闡述被害
    人就與待證事實有關之被害經過所親自聞見之具體事實為陳
    述，亦應踐行刑事訴訟法第158條之3之規定，使其以證人身
    分具結，其陳述（證言）始為合法之證據資料，係屬證據能
    力之條件。然被害人之為證人，與通常一般第三人之為證人
    不同。被害人就被害經過所為之陳述，其目的在於使被告受
    刑事訴追處罰，與被告處於絕對相反之立場，其陳述或不免
    渲染、誇大。是被害人縱立於證人地位具結而為指證、陳述
    ，其供述證據之證明力仍較與被告無利害關係之一般證人之
    陳述為薄弱。從而，被害人就被害經過之陳述，除須無瑕疵
    可指，且須就其他方面調查又與事實相符，亦即仍應調查其
    他補強證據以擔保其指證、陳述確有相當之真實性，而為通
    常一般人均不致有所懷疑者，始得採為論罪科刑之依據，非
    謂被害人已踐行人證之調查程序，即得棄置其他補強證據不
    論，逕以其指證、陳述作為有罪判決之唯一證據。」（最高
    法院95年度臺上字第6017號判決可資參照），合先敘明。
三、公訴人認被告涉犯刑法第221條第1項之強制性交罪嫌，無非
    係以被害人A女於警詢之指訴、偵查中之證詞、證人陳○○
    、張○○於警詢、偵查之證述、證人張○○於偵查中之證述
    、中國醫藥大學附設醫院受理疑似性侵害事件驗傷診斷證明
    書等為其主要論據。訊據被告固坦承，曾經至A女住處欲修
    理電風扇之事，惟堅詞否認涉有上開強制性交犯行，辯稱：
    伊是於98年8月23日至A女住處欲修理電風扇，但是修理時缺
    乏零件，伊到五金行詢問，五金行人員表示該零件老舊，已
    無該種零件，伊返家時，在伊住處門口見到A女，即告知A女
    已無該種零件，無法修理，伊未曾與A女發生性行為等語。
四、證據能力方面：
(一)、按被告以外之人於審判外之言詞或書面陳述，除法律有規定
    者外，不得作為證據，刑事訴訟法第159條固定有明文，惟
    被告以外之人於審判外之陳述，雖不符同法第159條之1至之
    4規定，而經當事人於審判程序同意作為證據，法院審酌該
    言詞陳述或書面陳述作成時之情況，認為適當者，亦得為證
    據；又當事人、代理人或辯護人於法院調查證據時，知有第
    159條第1項不得為證據之情形，而未於言詞辯論終結前聲明
    異議者，視為有前項之同意，同法第159條之5亦定有明文。
    其立法意旨在於傳聞證據未經當事人之反對詰問予以核實，
    原則上先予排除，惟若當事人已放棄詰問或未聲明異議，基
    於證據資料愈豐富，愈有助於真實發現之理念，且強化言詞
    辯論原則，法院自可承認該傳聞證據例外擁有證據能力。經
    查，本判決所引用證人陳○○、張○○證言之證據能力，檢
    察官、辯護人及被告於本院準備程序時均表示沒有意見，且
    檢察官、辯護人及被告於本院審理中調查證據時，均知悉該
    等證據係被告以外之人於審判外之陳述，亦未於言詞辯論終
    結前表示異議，本院審酌該等證據作成之客觀情況均無不當
    ，並無不宜作為證據之情事，依刑事訴訟法第159條之5之規
    定，認均具有證據能力。
(二)、次按從事業務之人於業務上或通常業務過程所須製作之紀錄
    文書、證明文書，除顯有不可信之情況外，得為證據，刑事
    訴訟法第159條之4第2款已定有明文。又醫師法第12條第1項
    規定：醫師執行業務時，應製作病歷，並簽名或蓋章及加註
    執行年、月、日。第二項規定：前項病歷，除應於首頁載明
    病人姓名、出生年、月、日、性別及住址等基本資料外，其
    內容至少應載明下列事項：一就診日期。二主訴。三檢查項
    目及結果。四診斷或病名。五治療、處置或用藥等情形。六
    其他應記載事項。因此，醫師執行醫療業務時，不論患者是
    因病尋求診療，或因特殊目的而就醫，醫師於診療過程中，
    應依醫師法之規定，製作病歷，此一病歷之製作，均屬醫師
    於醫療業務過程中所須製作之紀錄文書，而且每一醫療行為
    均屬可分，因其接續之看診行為而構成醫療業務行為，其中
    縱有因訴訟目的，例如被毆傷而尋求醫師之治療，對醫師而
    言，仍屬其醫療業務行為之一部分，仍應依法製作病歷，則
    該病歷仍屬業務上所製作之紀錄文書，與通常之醫療行為所
    製作之病歷無殊，自屬刑事訴訟法第159條之4第2款所稱從
    事業務之人於業務上所須製作之紀錄文書，而診斷證明書係
    依病歷所轉錄之證明文書，自仍屬本條項之證明文書，業經
    最高法院著有97年度臺上字第666號、96年度臺上字第1957
    號判決意旨可參。據此，本件中國醫藥大學附設醫院於案發
    後對被害人A女診察後所為之受理疑似性侵害事件驗傷診斷
    證明書，參照前述說明，自屬刑事訴訟法第159條之4第2款
    所稱從事業務之人於業務上或通常業務過程所須製作之證明
    文書，復無具體事證顯示該診斷證明書存有詐偽或虛飾之情
    事，核無該法條所定顯有不可信之特別情況，自亦得為證據
    。
(三)、按刑事訴訟法第198條規定：「鑑定人由審判長、受命法官
    或檢察官就下列之人選任一人或數人充之：一、就鑑定事項
    有特別知識經驗者。二、經政府機關委任有鑑定職務者。」
    次按刑事訴訟法第206條第1項規定：「鑑定之經過及其結果
    ，應命鑑定人以言詞或書面報告。」本案引為證據使用之測
    謊鑑定，係於偵查中經檢察官囑託就鑑定事項有特別知識經
    驗者為之，並經被告甲○○同意而施測，經查本件之鑑定人
    李○○，具備測謊之專業知識技能，並以刺激測試法、區域
    比對法、沈默回答法施測，測試地點為臺灣臺中地方法院檢
    察署測謊室，測謊儀器運作正常，測謊環境無不當外力干擾
    等情，有被告甲○○測謊同意書、鑑定人具結結文、鑑定人
    資歷表、生理紀錄圖等資料附卷可稽（見本院審理卷），堪
    認本案測試之問題具專業性及可靠性，測謊儀器良好且運作
    正常，並無外界干擾，被告甲○○受測時身心狀況良好，是
    本件引為證據使用該99年5月10日鑑定書編號2010C0048號測
    謊鑑定書具備形式有效之要件，應認有證據能力。
五、經查：
(一)、證人即被害人A女固於警詢、偵訊及原審審理中一再指述遭
    被告強制性交之過程，包括被告違反其意願、脫下其全身衣
    物，以肢體動作強迫其與之發生性行為等節，然其所述之情
    節有下列前後不符之情形：
１、被害人A女於警詢時陳稱：伊於98年9月13日早上9點多遇見
    被告，被告問伊家裡有沒有東西壞掉要修理，伊就告訴被告
    2樓房間的電風扇壞掉，被告說要幫伊修理云云（見警卷第6
    頁）；於偵查中證稱：被告跟鄰居說會修理電器，伊家裡的
    電扇壞掉1年多，被告當天剛好在伊家外面，伊問被告會不
    會修電扇，被告說可以，要伊帶其上2樓云云（見臺灣臺中
    地方法院檢察署98年度偵字第00000號偵查卷第5頁）；於原
    審審理時結證稱：伊的電風扇開關壞掉，被告說會修理，所
    以伊就帶被告去2樓看，被告看了電風扇之後說沒有零件，
    後來被告就把伊壓在床上把伊脫光衣服，對伊性侵害。因為
    被告是鄰居，被告說會修理電風扇，所以伊才請被告來修理
    。當天是伊請風扇來修理的，因為被告說什麼東西都會修理
    云云（見原審99年6月24日審理筆錄第3至5頁），則案發當
    日究竟是被告主動向A女詢問有無物品需要修理，抑或A女主
    動請託被告前往其住處修理電扇，實有疑義。
２、被害人A女於警詢時陳稱：伊帶被告到伊2樓房間，被告看過
    後就告訴伊沒有零件，沒有辦法修理，伊原本站在被告旁邊
    ，被告就突然轉過來，把伊推到床上，被告開始先脫掉伊的
    褲子，後來被告連伊的上衣也脫掉，被告把伊身上的衣服脫
    完之後，就脫自己身上的衣服，被告趴在伊身上，伊用手推
    開被告，並且大聲喊：「不行、不行」，可是被告是個男人
    ，伊沒有辦法把被告推開，後來被告就把陰莖插入伊的陰道
    ，因為伊全身一直抵抗不停的動，所以被告只有部分插入伊
    的下體，伊一直喊痛，後來伊也不知道是如何推被告，把被
    告推下床去了，被告就趕快把衣服穿起來，離開伊的房間云
    云（見警卷第7頁）；於偵查中證稱：被告說無零件，就把
    伊推倒在床上，趁伊仰躺在床上時，用雙手把伊的雙手壓制
    住，再把伊的內衣褲脫掉，然後用性器官侵入伊的陰道內約
    一半，時間約有10分鐘，伊用手腳用力反抗，後來伊用腳把
    被告踢到床下，被告趕緊穿衣服逃逸云云（見臺灣臺中地方
    法院檢察署98年度偵字第00000號偵查卷第6頁）；於原審審
    理時則結證稱：案發當天伊是穿上衣、長褲，被告推倒伊，
    把伊的衣服脫掉，一件一件的脫，衣服是套頭的衣服，褲子
    是鬆緊帶的褲子，伊也有穿內衣，被告將伊身上的衣服全部
    脫光，被告還親伊的胸部，被告是先脫掉自己全身的衣服，
    然後才脫伊的衣服，被告性侵害伊的時候，被告與伊兩個人
    全身都沒有穿衣服。被告是先把伊壓在床上，才脫掉全身的
    衣服，被告用身體壓住伊的身體，被告當天也是穿牛仔褲、
    POLO衫，被告平日的穿著跟今日到庭的穿著差不多。被告是
    用一隻手把自己的上衣脫掉，當時伊一直掙扎，伊也不知道
    被告是如何脫掉褲子的。被告脫掉自己的褲子時，還是一直
    壓在伊身上。被告對伊性侵害時，被告的性器官有一點點進
    入到伊的性器官內，進去的時間沒有多久，因為伊一直掙扎
    。後來因為伊用腳一直踢被告，後來就把被告踢到床下，被
    告就穿上衣服趕快逃走了云云（見原審99年6月24日審理筆
    錄第4、5頁），則於案發當時，被告究竟是先脫去被害人A
    女之衣物後，才脫下自己的衣服？或被告先脫下自己的衣服
    後，再脫下被被害人A女之衣物？及被害人A女究竟是以推之
    方式，或是以腳踢之方式，使被告跌落床下，而阻止被告性
    侵害等節，所述前後不一。
３、再證人即被害人A女於偵查中證稱：被告當時還親遍伊的全
    身，把伊的胸部親到快破皮，被告還用嘴巴親伊的下體，害
    伊流血，伊還對被告說伊破皮流血，被告說是吃檳榔才會紅
    紅的云云（見臺灣臺中地方法院檢察署98年度偵字第00000
    號偵查卷第7頁）；然於原審審理時結證稱：伊遭被告性侵
    害後，去醫院驗傷，驗傷時醫生有看到伊受傷的部位，當時
    伊也有告訴醫生說，性器官的外圍有遭被告摩擦到破皮。此
    外，伊沒有無告知醫生伊還有其他地方受傷，伊身上其他地
    方也都沒有受傷。當時被告一直用手壓制住伊，伊身上沒有
    瘀傷，胸部也沒有受傷。被告性侵害伊，當天伊只有破皮，
    沒有流血，被告有親遍伊的身體，但是伊沒有流血云云（見
    原審99年6月24日審理筆錄第6、8、9頁），則被害人A女就
    其遭被告性侵害當時，下體是否有因而流血乙節，先後所述
    亦不相符。
４、另被害人A女於警詢時陳稱：被告把衣服穿起來離開伊的房
    間，伊就趕快把衣服穿上，並跑出來外面大聲喊，並用手指
    說：「對面的欺侮我」，伊就看到被告馬上騎機車出去云云
    （見警卷第6頁）；於原審審理時則結證稱：被告逃走之後
    ，伊沒有追出去，因為伊自己一個人住，而且伊覺得被告是壞
    東西，伊很生氣，就趕快去洗澡。伊洗完澡之後，才到外面
    去跟鄰居說有人侮辱欺負伊，可是鄰居都不相信，伊沒有看
    到被告騎機車離開，那是聽鄰居說的云云（見原審99年6月2
    4日審理筆錄第4頁），被害人A女就其遭被告性侵害後之反
    應及舉動，究係有無追出去，在門外大喊遭被告欺負，及親
    眼見到被告騎車離去？實有可疑。
(二)、依被害人A女前開所述，其係於98年9月13日早上9時餘許，
    遭被告性侵害，而被害人A女係於98年9月15日17時30分由○
    ○即證人陳○○幫忙報案，於同日由警方及鄰居即證人張○
    ○陪同前往中國醫藥大學附設醫院驗傷，於同日22時40分許
    製作警詢筆錄等情，業據證人陳○○、張○○於警詢、偵查
    中證述明確（見臺灣臺中地方法院檢察署98年度核退字第00
    00號偵查卷第6至11頁、98年度偵字第00000號偵查卷第7至9
    頁），且有警詢筆錄、警員張○○所製作之職務報告書、中
    國醫藥大學附設醫院受理疑似性侵害事件驗傷診斷證明書各
    乙份在卷可參，則依被害人A女自述遭性侵害之時間至其到
    醫院驗傷時間，相距已有2日餘。就此部分有下列疑點：
１、被害人A女於警詢、偵查及原審審理時均證稱：被告於性侵
    害時，有將部分陰莖插入其陰道，已詳如前述。然被害人A
    女於驗傷時，向醫師主述性器官有接觸，但無進入（見診斷
    證明書記載），且被害人A女所受之傷害為小陰唇內側四點
    及八點鐘方向擦傷，有驗傷診斷證明書乙份在卷可參，則被
    害人A女就此部分指訴之可信性，實有可疑。
２、證人即被害人A女於原審審理時證稱：伊遭被告性侵害後，
    去醫院驗傷，驗傷時醫生有看到伊受傷的部位，當時伊也有
    告訴醫生說，性器官的外圍有遭被告摩擦到破皮。此外，伊
    沒有無告知醫生伊還有其被告地方受傷，伊身上其被告地方
    也都沒有受傷。當時被告一直用手壓制住伊，伊身上沒有瘀
    傷，胸部也沒有受傷。案發當天伊的胸部或四肢都沒有受傷
    或瘀青，被告欺負伊的時間，大約將近1個小時，被告脫伊
    衣服花多久時間，伊不知道，被告對伊性侵害的時間不長，
    因為伊一直掙扎云云（見原審99年6月24日審理筆錄第6至8
    頁），又被害人A女於原審審理時證稱，其體重為40幾公斤
    ，依原審當庭目視，被害人A女身形偏瘦小，身高不到150公
    分，而被告於原審審理時自承，其身高165公分，體重69公
    斤，依被害人A女所述其遭性侵害之情形，被告係違反被害
    人A女之意願而為性侵害，時間約為1小時，被害人A女於該
    段時間一再掙扎，被告以將近70公斤之體重強行壓制被害人
    A女40 餘公斤之瘦小身軀，然竟未造成被害人A女四肢或身
    體其被告傷害，實與常情有悖。
３、又證人被害人A女於原審審理時證稱：伊的衣服被脫掉時，
    衣服沒有被撕破，當時被告壓住伊時，被告用一隻手壓制住
    伊，另外一隻手脫伊的衣服，一件一件的脫，不是一次脫云
    云（見原審99年6月24日審理筆錄第5、7頁），則依被害人A
    女所述，被告係違反其意願對其性侵害，衡諸常情，被告於
    為此強暴行為時，應會擔心遭其被告人發現，而盡量快速完
    成犯行，惟被告竟逐一脫去被害人A女之衣物，且全然未造
    成被害人A女之衣物破損，亦有違常情。
(三)、被告於偵查中坦承，其於案發當時所使用之行動電話號碼為
    0000000000號行動電話（見臺灣臺中地方法院檢察署98年度
    偵字第00000號偵查卷第26、27頁），經調閱該行動電話於
    98年9月13日之通聯紀錄，該行動電話於當日上午8時35分20
    秒至8時35分38秒，曾與00000000號電話聯絡，發話基地臺
    為臺中市○○區○○路136號；於當日上午10時02分57秒，
    曾與電話號碼0000000000號行動電話聯繫，發話基地臺為臺
    中市○○區○○路3段000號23樓，有遠傳電信公司提供之雙
    向通聯紀錄乙份附卷可參（臺灣臺中地方法院檢察署98年度
    偵字第00000號偵查卷第22頁），而依被害人A女前開所述，
    其於98年9月13日上午9時餘許，被告進入其住處2樓對其性
    侵害，時間約1小時，則被告離開被害人A女住處之時間約為
    上午10時餘許，然依被告上揭通聯紀錄，被告於當日上午10
    時02分許，係距離被害人A女住處所在地之北○區○○○段
    距離之臺中市○○區○○路3段000號附近，而該地與A女之
    住所相距2.5公里以上，研判在此基地臺（臺中市○○區○
    ○路3段000號23樓）範圍內機率較低，有遠傳電信公司99年
      11月25日函可參（見本院卷第48頁），是被害人A女前開
      所述，尚難採信。
(四)、被告於原審審理中，經囑託具有鑑定專業能力之臺灣臺中地
    方法院檢察署檢察事務官李○○進行測謊，並自願性同意接
    受該測謊鑑定，該鑑定結果略以：受測人甲○○於測前會談
    中否認，有於代號0000000000號（即A女）房間內床上，以
    生殖器碰觸代號0000000000號（即A女）之陰部。經測謊儀
    器先以刺激測試法檢測生理反應情形及熟悉測試後，再以區
    域比對法測試，經採7分位數據分析法比對分析，結果對於
    下列兩問題：【問：你的生殖器有沒有碰觸那個○太太（代
    號0000000000號）的陰部？答：沒有。】、【問：在床上你
    的生殖器有沒有碰觸鄰居那個○太太（代號0000000000號）
    的陰部？答：沒有。】經測試結果均無不實反應，有99年5
    月10日鑑定書編號2010C0048號測謊鑑定書乙份在卷可參，
    則依測試結果，被告前揭所辯，其未曾與被害人A女發生性
    行為乙節，並未有說謊之反應。
(五)、綜上所述，本院認被害人A女之指述，確有上開明顯之瑕疵
    ，又檢察官所舉上開其被告證據，亦均無法佐證被告確有對
    被害人A女施以強暴、脅迫或其被告違反證人A女意願之手段
    而強制性交之行為，揆諸上揭判決意旨之說明，自難單憑被
    害人A女上開具有瑕疵之指述，遽論被告有強制性交之罪責
    。而檢察官所提之證據，於一般經驗上亦未能將有利被告之
    其被告合理情況逕予排除。是公訴人所舉之證據，既未達一
    般人均不致有所懷疑，而得確信被告對被害人A女有強制性
    交之真實程度；且本院在得依或應依職權調查證據之範圍內
    ，復查無其被告積極證據足以證明被告確有公訴意旨所指對
    被害人A女強制性侵害之犯行，則本件被告被訴強制性交部
    分自屬不能證明。
六、原審因而為被告無罪之諭知，核無不合。檢察官上訴意旨仍
    執陳詞，為無理由，應予駁回。
據上論結，應依刑事訴訟法第三百六十八條，判決如主文。
本案經檢察官徐○○到庭執行職務。
中    華    民    國    99    年    12    月    28    日
            刑事第七庭   審判長法  官 林 榮 龍
                               法  官 李 秋 娟
                               法  官 黃 仁 松
以上正本證明與原本無異。
如不服本判決應於收受送達後十日內向本院提出上訴書狀，其未
敘述上訴理由者，並得於提起上訴後十日內向本院補提理由書（
均須按他造當事人之人數附繕本）「切勿逕送上級法院」。

                               書記官 鄧 智 惠

中    華    民    國    99    年    12    月    28    日

司法院資訊處製作；財團法人民間司法改革基金會備份。
